【裁判字號】    98,消債更,937
【裁判日期】    981214
【裁判案由】    聲請更生程序
【裁判全文】
臺灣高雄地方法院民事裁定           98年度消債更字第937號
聲  請  人  甲○○
上列當事人因消費者債務清理條例事件聲請更生，本院裁定如下
：
    主  文
聲請駁回。
聲請費用由聲請人負擔。
    理  由
一、按債務人與金融機構協商成立者，不得聲請更生或清算，但
    因不可歸責於己之事由，致履行顯有重大困難者，不在此限
    ；本條例施行前，債務人依金融主管機關協調成立之中華民
    國銀行公會會員辦理消費金融案件無擔保債務協商機制與金
    融機構成立之協商，準用前項之規定，消費者債務清理條例
    第151 條第5 項、第6 項分別定有明文。是債務清償方案成
    立後，應由債務人按其條件履行，如因事後發生情事變更，
    在清償期間收入或收益不如預期，致該方案履行困難甚或履
    行不能，因不可歸責於己，始能准許債務人聲請更生或清算
    ，以避免債務人任意毀諾已成立之協商，濫用更生或清算之
    裁判上債務清理程序。況私法上之債之關係，係以當事人間
    之信賴關係為基礎，為社會經濟組織之重要支柱，故當事人
    於以法律行為追求自己之利益之際，亦應顧及對方之利益，
    並考量債權債務在社會上之作用，本於誠實及信用之原則，
    行使其債權及履行其債務，故消費者如已與金融機構協商成
    立，債務人原則上本應受該成立之協議所拘束，如無特殊情
    事，其原即應依此協商結果而為誠信履行，另債務人於協商
    程序，本即得考量自身之經濟、償還能力而自由決定成立協
    商或選擇不成立，不論係考量分期利益或減輕一時之利息分
    擔，債務人仍有相當之自主意思，故於債務清償方案成立後
    ，不能或不願依約履行而依例外條款復聲請更生或清算者，
    自應就其例外情形嚴予審核，於該當後復核其不能清償債務
    或有不能清償之虞而使其陷於經濟上之困境時，始准之為其
    所負義務關係之調整，以避免其任意毀諾、濫用債務清理程
    序而藉此善意之立法惡意圖謀減免債務，致使該程序陷於道
    德之危險，並因此使社會之信用緊縮而造成經濟之動盪。從
    而，所謂「不可歸責於己之事由」，應係指客觀上聲請人之
    支出增多，或收入、收益減少，非其成立協商時所能預期，
    諸如物價上漲而成本增加、家屬患病等以致支出增加，或因
    病無法工作、僱佣之公司倒閉或裁員、失業、減薪等以致收
    入減少等情形，始足當之。又聲請更生或清算不合程式或不
    備其他要件者，法院應以裁定駁回之，但其情形可以補正者
    ，法院應定期間先命補正，復為同條例第8 條所明定。
二、本件聲請意旨略以：聲請人因消費借貸、信用卡及現金卡契
    約等，致積欠無擔保債務合計新臺幣（下同）1,987,089 元
    ，因無法清償債務，而於民國95年4 月間依金融主管機關協
    調成立之中華民國銀行公會會員辦理消費金融案件無擔保債
    務協商機制，與債權銀行達成分期還款協議，同意自95年5
    月起，以分80期，利率0 ％之方式償還，依協議每月應償還
    23,0 28 元。然因上開還款協議實超過聲請人每月可得負擔
    之金額，且聲請人當時尚有民間債務猶待清償，故聲請人履
    行上開還款協議實有困難，不得乃於95年6 月間毀諾，此實
    乃不可歸責於聲請人之事由致履行上開債務協商協議顯有重
    大困難，在聲請人所積欠之無擔保債務未逾1,200 萬元，復
    未經法院裁定更生、清算或破產，且已無法清償債務之情形
    下，爰聲請准予裁定更生等語。
三、經查：
（一）聲請人就其主張之上開事實，雖業據其提出債權人清冊、
      財團法人金融聯合徵信中心之個人信用報告回覆書、財團
      法人金融聯合徵信中心當事人綜合信用報告－債務清理條
      例前置協商專用債權人清冊、勞工保險被保險人投保資料
      表、全民健康保險加退保歷史資料、聲請人之財政部高雄
      市國稅局95、96年度綜合所得稅各類所得資料清單及財產
      歸屬資料清單各1 份、收入切結書為證。惟經本院依職權
      向國泰世華商業銀行股份有限公司函查之結果，聲請人係
      於95年4 月2 日與國泰世華商銀行股份有限公司達成還款
      協議，惟聲請人於同年6 月17日即通報毀諾，有國泰世華
      商業銀行股份有限公司陳述意見狀及隨狀附送之協議書、
      當事人消費金融案件債務協商註記申請書、申請人財務資
      料表、收入證明切結書等在卷可稽（見本院卷第72－91頁
      ）。依95年4 月間聲請人向國泰世華商業銀行股份有限公
      司聲請申請債務協商之資料所示，聲請人自承當時係任職
      於宏達辦公傢俱有限公司，收入為38,000元至40,000元不
      等，採月績制，有聲請人所書立之收入證明切結書在卷（
      見本院卷第91頁）；又依聲請人所提出之上開勞工保險被
      保險人投保資料表所示，聲請人係於96年1 月10日始自宏
      達家具有限公司退出勞工保險（見本院卷第36頁），應可
      認聲請人於95年間，均係任職於宏達家具有限公司。再依
      聲請人之財政部高雄市國稅局95年度綜合所得稅各類所得
      資料清單所載，聲請人95年度於宏達家具有限公司全年之
      收入達399,600 元（見本院卷第38頁），折合每月之平均
      薪資至少應為33,300元，則如扣除前開95年間與其債權銀
      行所達成之還款協議即每月應清償23,028元，聲請人每月
      應猶留有10,272元，可供自身消費使用。
（二）而聲請人係居住於高雄縣，依內政部所公告95年度聲請人
      住所地即臺灣省（含高雄縣在內）每人每月最低生活費用
      支出，僅為9,210 元，在斟酌聲請人債權人債權之確保，
      以及聲請人維持最低人性尊嚴之生活必要花費，佐以聲請
      人住所地之物價水準及生活水平後，本院認聲請人在已然
      積欠龐大債務之情形下，自應減少開支至最低程度，故如
      以上開內政部所公告95年度聲請人住所地最低必要生活費
      用，作為聲請人95年度當時每月必要之生活費用，應稱合
      理，亦無不足之處。又因上開費用已然包括食、衣、住、
      行、育樂等必要之開支在內，聲請人所主張其另有房租支
      出每月7,000 元云云，本院認於合計逾前開每月9,210 元
      之數額部分，即不應准許。准此，聲請人95年間每月所可
      領得之薪資，扣除前開每月應履行之繳款金額，即仍有10
      ,272元，在聲請人自承無需負擔任何扶養義務之情形下（
      見本院卷第9 頁），上開金額如聲請人撙節開支，自足供
      生活使用而有餘裕。是客觀上即應無聲請人所述，因每月
      收入僅有20,000元，每月必要之生活費用即達18,000 元
      ，而無法履行上揭與債權金融機構於95年間所達成之協議
      之情形存在。
（三）聲請人雖再稱95年間進行協商當時，尚有民間債權無法納
      入一併協商，故在尚需付擔民間債務之情形下，方於繳納
      數期後毀諾云云；然經本院於98年10月27日發函要求聲請
      人提出此部分所陳曾積欠民間債務未經協商，致無法履約
      而毀諾之相關證據，而聲請人於98年11月2 日收入本院通
      知後，雖具狀陳報曾向所其任職之宏達家具公司借款，並
      提出本票影本為證。然經本院向宏達家具有限公司函查之
      結果，聲請人雖確曾向宏達家具有限公司借款，惟係自毀
      諾後之95年12月始開始清償，至96年5 月全部清償完畢，
      有宏達家具有限公司98年12月9 日達字第015 號函在卷可
      佐，顯見聲請人所稱積欠民間債務部分，於其在95年6 月
      間毀諾時，並未開始清償，自無影響聲請人當時得依約履
      行95年間與金融機構所達成之前述還款協議之處。
（四）綜上，聲請人於95年6 月間毀諾，依其當時客觀之收入，
      如本於履約之誠意而減少非必要之開支，客觀上並無因不
      可歸責於己之事由，致不能履行原有債務協議或履行顯有
      重大困難之處，自不符消費者債務清理條例第151 條所定
      可以提起本件更生聲請之要件。
四、綜上所述，本件聲請人前已與金融機構協商成立，既無法立
    證證明其確於與金融機構達成前揭協商後，有何不可歸責於
    己之事由致依原協商條件履行有重大困難，其聲請更生自屬
    要件不備，又屬無從補正，依首揭條文之意旨，自應予以駁
    回。
據上論結，爰依消費者債務清理條例第8 條、第151 條第5 項、
第15條，民事訴訟法第78條，裁定如主文。
中    華    民    國    98    年    12    月    14    日
              民事第六庭    法      官  李怡諄
上為正本係照原本作成。
如不服本裁定，應於裁定送達後10日內，以書狀向本院提出抗告
，並繳納抗告費新臺幣1千元。
中    華    民    國    98    年    12    月    14    日
                            書  記  官  陳建琪


司法院資訊處製作；財團法人民間司法改革基金會備份。
